臺灣高等法院臺中分院刑事判決　　　 100年度上訴字第2224號
上　訴　人
即　被　告　周哲勤
上列上訴人因毒品危害防制條例案件，不服臺灣臺中地方法院10
0年度訴字第1812號中華民國100年9 月20日第一審判決（起訴案
號：臺灣臺中地方法院檢察署100年度毒偵字第990號），提起上
訴，本院判決如下：
    主  文
上訴駁回。
    理  由
一、按刑事訴訟法第350條、第361條、第362條、第367條規定，
    不服地方法院之第一審判決而上訴者，須提出上訴書狀，並
    應敘述具體理由，為上訴必備之程式；其所提出之書狀未敘
    述上訴理由，或僅曾以言詞陳述上訴理由者，均應於上訴期
    間屆滿後20日內補提理由書於第一審法院。第一審法院經形
    式審查，認逾期未補提上訴理由者，應定期間先命補正；逾
    期未補正者，為上訴不合法律上之程式，應以裁定駁回。倘
    已提出上訴理由，但所提非屬具體理由者，則由第二審法院
    以上訴不合法律上之程式，判決駁回。而所謂具體理由，必
    係依據卷內既有訴訟資料或提出新事證，指摘或表明第一審
    判決有何採證認事、用法或量刑等足以影響判決本旨之不當
    或違法，而構成應予撤銷之具體事由，始克當之（例如：依
    憑證據法則具體指出所採證據何以不具證據能力，或依憑卷
    證資料，明確指出所為證據證明力之判斷如何違背經驗、論
    理法則）；倘僅泛言原判決認定事實錯誤、違背法令、量刑
    失之過重或輕縱，而未依上揭意旨指出具體事由，或形式上
    雖已指出具體事由，然該事由縱使屬實，亦不足以認為原判
    決有何不當或違法者（例如：對不具有調查必要性之證據，
    法院未依聲請調查亦未說明理由，或援用證據不當，但除去
    該證據仍應為同一事實之認定），皆難謂係具體理由，俾與
    第二審上訴制度旨在請求第二審法院撤銷、變更第一審不當
    或違法之判決，以實現個案救濟之立法目的相契合，並節制
    濫行上訴（最高法院97年度臺上字第892 號判決意旨參照）
    。又理由是否具體，則屬第二審法院審查之範圍，不在命補
    正之列，亦即上訴書狀已記載理由，並有具體之敘述時，其
    上訴既屬合法，第二審法院固應就其理由之是否可取，為實
    體之審理及判斷；如認其上訴書狀雖記載理由，但並未具體
    敘述時，則無須再命補正，可逕認其上訴不合法，以判決駁
    回之（最高法院97年度臺上字第6485號、99年度臺上字第35
    01號判決意旨參照）。
二、本案上訴人即被告周哲勤（下稱被告）不服原審判決提起上
    訴，其上訴狀所載理由略以：被告尿液嗎啡超過檢驗標準閾
    值濃度僅237ng/ml，實係至友人處吸入二手煙所致，此與一
    般真正吸毒者多超出數千閾值不同，原審認定被告施用毒品
    有所違誤，請撤銷原判決，另為適法之判決云云。
三、按取捨證據與認定事實乃事實審法院職權之行使，對證據取
    捨及認定事實所為之判斷倘不違反一般經驗法則與論理法則
    ，即難指其違背法令。經本院形式審查，原判決已就被告基
    於施用第一級毒品之犯意，於100年1月5日下午3時50分許（
    即為警採尿時）往前回溯4 日內之某時，在不詳處所，以不
    詳方式施用第一級毒品海洛因1 次等情，於理由欄內詳為說
    明：(一)被告為警查獲之時經警採集其尿液送檢驗，並以氣相
    層析質譜儀分析法確認，確呈嗎啡陽性反應，嗎啡濃度數值
    為537ng/ml，遠高於閾值濃度300ng/ml，此有台中市政府警
    察局豐原分局應受尿液採驗人尿液檢體採集送驗紀錄表（見
    警卷第9 頁）、中山醫學大學附設醫院檢驗科藥物檢測中心
    原始編號Ｚ000000000000號尿液檢驗報告（見警卷第8頁）各
    1 紙附卷可稽。(二)又海洛因施用入人體後水解還原成嗎啡，
    再循嗎啡之代謝方式排出體外，業據行政院衛生署藥物食品
    檢驗局以（73）藥檢壹字第030221號函說明綦詳，且施用海
    洛因後24小時內，經由尿液排出之量可達施用劑量之80％，
    口服嗎啡後24小時內約有施用劑量之60％自尿液中排出，服
    用海洛因後可於尿液中排出之最長時限，受施用劑量及頻率
    、施用方式、飲水量之多寡、個人體質及其代謝情況等因素
    影響，因個案而異，一般可檢出之時間為海洛因服用後 2-4
    天，有行政院衛生署管制藥品管理局於92年3 月10日管檢字
    第0920001495號函可參。再者，按以目前常用檢驗尿液中是
    否含有毒品反應之方法，有免疫學分析法和氣相層析質譜儀
    法兩類，尿液初步篩檢採用免疫學分析法，因結構類似之成
    分，亦可能產生反應，而呈「偽陽性」，但以氣相層析質譜
    儀法（GC/MS ）進行確認，不致有「偽陽性」發生，此亦有
    行政院衛生署管制藥品管理局95年5月10日管檢字第0950004
    893號函可參。是被告於100年1月5日採集之尿液，經警送請
    中山醫學大學附設醫院檢驗科藥物檢測中心檢驗，先以免疫
    酵素分析法做初步檢驗，結果為「鴉片類陽性反應」，再以
    氣相層析質譜儀法確認，結果為「可待因陰性（含量）小於
    40ng/ml、嗎啡陽性（含量）537ng /ml」，準此，被告之尿
    液經以氣相層析質譜儀分析法檢驗，既係呈嗎啡陽性反應，
    顯見被告應有在前揭犯罪時間施用海洛因之行為至為灼然。
    (三)另按海洛因因經人體代謝後，在尿液中會產生單乙醯嗎啡
    、游離態嗎啡及大量結合態嗎啡，不會代謝產生可待因。但
    非法濫用之海洛因毒品在製造過程中常含有少量雜質乙醯可
    待因，乙醯可待因經人體代謝後，在尿液中會產生可待因，
    因此非法施用海洛因毒品者，在尿液中可檢出較大量之嗎啡
    成分及較少量可待因成分。另可待因服用後經人體代謝，在
    尿液中會產生游離態可待因、游離態嗎啡、結合態可待因及
    結合態嗎啡，因可待因代謝速率較嗎啡快，因此在治療過程
    中，尿液可待因含量遠大於嗎啡含量。美國國家濫用藥物研
    究所（National Institute of Drug of Abuse, NIDA ）基
    於上揭之理論提出：「尿液中總可待因（游離態＋結合態）
    含量大於300ng/ml，且嗎啡與可待因含量比例小於二比一時
    ，判定為使用可待因；另按可待因經服食入人體，會在體內
    自然代謝，少量可待因會轉變成嗎啡，但大部份均維持可待
    因原成分，所以服用可待因尿液可檢出嗎啡（少量）及可待
    因（大量）。依據文獻報告服食可待因後，尿液嗎啡與可待
    因比例小於1/3（即嗎啡/可待因<1/3），如尿液檢出可待因
    含量大於嗎啡3 倍以上，即可明確證明尿中嗎啡是由可待因
    自然代謝而來等情，有法務部法醫研究所93年10月13日法醫
    毒字第0930003574號函說明綦詳。再者，服用含可待因之感
    冒藥，必需尿液中可待因含量遠大於嗎啡含量，而根據美國
    臨床化學協會出版之文獻資料，每毫升尿液中總可待因含量
    大於300 mg，且嗎啡與可待因含量比小於2比1，才研判應係
    服用可待因所致，亦有依法務部調查局90年8 月23日（90）
    陸（一）字第90054264 號函可參。是被告於100年1月5日採
    集之尿液中之可待因含量小於40ng/ml ，尿液中檢出嗎啡含
    量537ng/ml大於可待因3倍以上，足徵被告於100年1月5日所
    採集尿液檢驗結果呈嗎啡陽性反應，非因服用含可待因之藥
    物所致。且被告於台中市政府警察局豐原分局應受尿液採驗
    人尿液檢體採集送驗紀錄表上自承於採尿前三日未曾服用藥
    物（警卷第9 頁），又於偵查中亦自承於警方採尿前未服用
    感冒藥物等語（見偵卷第21頁），足認上開尿液中雖檢出可
    待因為陰性反應（因小於40ng/ml ），惟尿液中既已檢出嗎
    啡陽性反應，即可認定被告於該次查獲採尿送驗前96小時即
    四日內確有施用海洛因之事實，甚為明確。(四)再者，若非長
    時間與吸毒者直接相向且大量存心吸入吸毒者所呼出之煙氣
    ，以二手煙中可能存在之低劑量煙毒或安非他命，應不致在
    尿液中檢驗出煙毒或安非他命反應（見原審卷附之見法務部
    調查局（82）技發一字第4153號函）。又依常理判斷，若與
    吸食第二級毒品安非他命、甲基安非他命者同處一室，其吸
    入「二手煙」或蒸氣之影響程度，與空間大小、密閉性、吸
    入之濃度多寡及吸入時間長短等因素有關，且因個案而異，
    縱然吸入二手煙或蒸氣者之尿液可檢出毒品反應，其濃度亦
    應遠低於施用者；再依據Journal  of  AnalyticalToxicol
    ogy 2001年第25卷中之研究報告，給予四位受試者以煙吸方
    式3. 5毫克至13.9毫克之海洛因，於35.5小時至37.3小時時
    ，其尿液中檢出嗎啡（海洛因代謝物）之濃度最高至575ng/
    ml（參卷附之行政院衛生署管制藥品管理局93年12月23日管
    檢字第0930012204號函）。依被告於原審審理時自承：「（
    審判長問：是採尿之前的哪一天吸食到二手煙？）大約是 3
    號的晚上，是在勝利五街朋友的房間，朋友的姓名為林偉斌
    ，大約是60幾年次，我不知道他的戶籍地。（審判長問：事
    發當時現場有幾個人？）5、6個人，這5、6個人都有在吸煙
    。（審判長問：房間大約多大？）大約3、4坪。（審判長問
    ：房間有無窗戶？）有。（審判長問：你當時進去該房間的
    時候，是否知道那些人在施用海洛因？）去之後就知道了。
    （審判長問：當時他們有無拿煙請你抽？）有。但是我沒有
    拿來吸。（審判長問：你在裡面待了多久？）有一段時間，
    大約有一個小時。」等語（見原審100年9 月6日審判筆錄）
    ，是被告縱然確有於100年1 月3日晚間至友人林偉斌住處，
    且在該房間內聚集5、6個人同時以香煙吸食海洛因，惟房間
    既有窗戶可供與外面空氣對流，而被告僅待在該房間內1 個
    小時（偵查中稱3、4個小時），則依據上開JournalofAnaly
    tical Toxicology2001年第25卷中研究報告所載測試者之海
    洛因數量及採尿時間之數據（即給予四位受試者以煙吸方式
    3.5毫克至13.9毫克之海洛因，於35.5小時至37.3 小時採尿
    ），其尿液中檢出嗎啡（海洛因代謝物）之濃度最高至 575
    ng/ml，但被告尿液中嗎啡濃度數值為537ng/ml ，其嗎啡濃
    度數據在1個小時（或3、 4個小時）內即相當於上開研究報
    告數據，足證，被告應非吸入他人所施用毒品之煙霧（二手
    煙），執此，被告既無與施用者「直接相向」且「大量存心
    吸入」煙氣之情形，當無可能不慎吸入他人之「二手煙」造
    成驗尿呈嗎啡陽性反應，是被告辯以他人施用毒品致其不慎
    吸到「二手煙」云云，不足採信。(五)又經原審向法務部法醫
    研究所函詢結果，該所亦以100年8月30日法醫毒字第100000
    4684號函覆稱：「查來文所附中山醫學大學附設醫院檢驗科
    藥物檢測中心之尿液檢驗報告影本得知，受檢者尿中嗎啡53
    7ng/ml、可待因未檢出，檢驗結果呈嗎啡陽性反應，該陽性
    反應可能係使用含嗎啡、可待因之藥品或海洛因毒品所致。
    本案受檢者有無可能因吸入二手煙毒品導致該檢驗結果，依
    據國外文獻報導，在密閉小空間吸用二手大麻煙在尿液中可
    能檢出微量大麻成分外，其他毒品鮮有相關報導，因此難以
    研判其可能性。另外，對於尿液中鴉片類成分來源研判，除
    了依據尿液中嗎啡和可待因濃度外，最好能佐以輔助資料，
    例如海洛因毒品的查獲、受檢者身體上是否有施用毒品之針
    孔痕跡、是否伴有明顯之戒斷症狀等臨床表現，才能客觀的
    綜合研判。」（見原審卷第28頁），是依法務部法醫研究所
    函覆意見亦排除尿液中含有嗎啡陽性反應係吸入二手煙之可
    能性。原審顯然已綜合被告之供詞與相關之書證，詳為說明
    被告所為吸入二手煙之抗辯，與事實不符，不予採信，遂認
    被告所犯施用第一級毒品之犯行明確，而予以論罪科刑，難
    謂無據，亦未違背證據法則及經驗法則。
四、綜上所述，本院依形式上觀察認原審判決認事用法並無違法
    或不當之處，量刑亦屬妥適，被告上訴理由並未依據卷內既
    有訴訟資料或提出新事證，指摘或表明第一審判決有何採證
    認事、用法或量刑等足以影響判決本旨之不當或違法，而構
    成應予撤銷之具體事由，自非屬得上訴第二審之具體理由。
    依上揭法律規定及判決意旨，被告提起之第二審上訴不合法
    律上程式，爰不經言詞辯論，判決駁回上訴。
據上論斷，應依刑事訴訟法第367條前段、第372條，判決如主文
。
中    華    民    國   100    年    11    月    22    日
            刑事第三庭  審判長法  官  王  增  瑜
                              法  官  李  悌  愷
                              法  官  唐  光  義
以上正本證明與原本無異。
如不服本判決應於收受送達後十日內向本院提出上訴書狀，其未
敘述上訴理由者，並得於提起上訴後十日內向本院補提理由書（
均須按他造當事人之人數附繕本）「切勿逕送上級法院」。
                              書記官  呂  安  茹
中    華    民    國   100    年    11    月    22    日